【裁判字號】    88,自更(二),13
【裁判日期】    920123
【裁判案由】    銀行法等
【裁判全文】
臺灣臺北地方法院刑事判決                      八十八年度自更(二)字第一三號
    自  訴  人  甲○○  男  五.
    被      告  乙○○  男  五.
右列被告因偽造有價證券案件，自訴人於提起自訴，經本院以八十三年度自字第一一
○○號裁定自訴駁回後，自訴人不服提起抗告及再抗告，遞經臺灣高等法院以八十五
年度抗字第一○八號、最高法院以八十六年台抗字第三六號裁定駁回後，再於本院以
八十七年度自更（一）字第一號判決不受理後，自訴人不服提起上訴，經台灣高等法
院以八十七年度上訴字第四七九五號判決撤銷原判決，發回本院，本院更為判決如左
：
    主  文
本件自訴不受理。
    理  由
一、自訴意旨略稱：同案被告廖英政（另由本院以八十七年北院義刑簡緝字第五六一
    號通緝書通緝在案）、被告乙○○、同案被告廖欽龍（另由本院以八十七年北院
    義刑簡緝字第五六○號通緝書通在案）等三人分別係永燊股份有限公司（下稱永
    燊公司）之董事長、常務董事及總經理，於民國七十八年七月間，共同基於不法
    所有之概括犯意，明知永燊公司登記之資本額為新台幣（下同）一千萬元，在未
    經永燊公司董事會決議，更未經主管機關核准之情況下，竟共同偽造資本總額一
    億元之永燊公司股票；再交付明知偽造之同案被告廖美春、潘士楚（均另由本院
    以八十八年度自更〈二〉字第十二號判決在案），渠五人本於共同行使偽造有價
    證券、詐欺取財及違反銀行法之犯意聯絡，以永燊公司及不同名義公司，向外吸
    收資金，即以優厚利率號召、介紹等手段引誘多數人或不特定人，向渠等買入未
    經公開上市股票，而於七十八年九月間，由同案被告潘士楚出面，對自訴人甲○
    ○佯稱：永燊公司獲利頗豐，與慶益電子股份有限公司（下稱慶益公司）合併後
    ，股票上櫃上市，即會上漲四、五倍云云，並以其為警務人員身分保證，該永燊
    公司股票將來可以轉換為慶益公司股票，而慶益公司股票將於七十九年五月提出
    上櫃七月上市，如無如期上市，願原金加銀行利息買回所售股票等語，致自訴人
    信以為真，於七十八年九月十三日起至七十九年五月二十五日止，分別以每股二
    十五元至四十八元價格不等，向被告廖美春、潘士楚先後購得偽造之永燊公司股
    票一○一萬股（一○一○張股票），總金額為三千一百三十九萬元，款項則匯入
    同案被告廖美春、潘士楚指定之寶聲貿易有限公司世華銀行光復分行帳戶內，嗣
    慶益公司登報聲明同案被告廖英政對外言行與該公司無關，迄未上櫃買賣股票，
    且查出永燊公司之資本總額僅一千萬元後，始知受騙。因認被告涉犯刑法第二百
    零一條第一項之偽造有價證券、同法第三百三十九條第一項之詐欺取財及違反銀
    行法第一百二十五條第一項之罪嫌等語。
二、按犯罪之被害人固得依刑事訴訟法第三百十九條第一項規定向法院提起自訴，然
    此「被害人」係指因他人犯罪而直接受害人而言，最高法院著有六十八年台上字
    第二一四號判例可稽。又同法條第二項規定，犯罪事實之一部得提起自訴者，他
    部雖不得自訴亦以得提起自訴論；但不得提起自訴部分係較重之罪，或其第一審
    屬於高等法院管轄，或第三百二十一條之情形者，不在此限。而不得提起自訴而
    提起者，應諭知不受理之判決，並得不經言詞辯論為之，同法第三百三十四條、
    第三百四十三條、第三百零七條並分別定有明文。
三、本件自訴人甲○○自訴被告乙○○涉犯刑法偽造有價證券並行使、詐欺取財及違
    反銀行法之罪嫌。所指被告之犯罪事實，係被告與同案被告廖英政、廖欽龍（均
    另由本院通緝在案）共同偽造永燊公司之股票後，再與該同案被告二人及同案被
    告潘士楚、廖美春（均另由本院判決在案）共同以該偽造之永燊公司股票作為吸
    金工具，對其施用詐術致陷於錯誤，而給付價金購買前開偽造之永燊公司股票，
    足見其指訴被告所犯之偽造有價證券罪與行使偽造有價證券罪之二罪間，具有吸
    收犯之實質上一罪關係，所犯之偽造有價證券罪（已吸收行使偽造有價證券罪）
    與刑法詐欺取財罪及違反銀行法罪之三罪間，係屬牽連犯之裁判上一罪關係（本
    院九十年八月二十日自訴人筆錄參見）。則自訴人所指被告偽造之有價證券，既
    為永燊公司之股票，而股票之發行，依公司法第一百六十二條規定，雖應由董事
    三人以上簽名、蓋章，但董事之簽名、蓋章僅為發行股票要式行為之一部，其權
    利、義務之主體仍為公司，非董事個人，從而偽造公司之股票時，其被害人為公
    司，非董事個人（況自訴人並非永燊公司董事），其被害人自為永燊公司，並非
    自訴人個人，自訴人非屬刑事訴訟法第三百十九條第一項所稱之犯罪被害人，即
    不得提起自訴（最高法院九十年台上字第四五九五號判決參照）。又刑法第二百
    零一條第一項之偽造有價證券罪，其法定本刑為「三年以上十年以下有期徒刑，
    得併科三千元（罰金）以下罰金」，較之於八十九年十一月一日修正前之八十三
    年九月二十一日自訴人提起本訴時之銀行法第一百二十五條第一項，其法定本刑
    為「一年以上七年以下有期徒刑，得併科新台幣三百萬元以下罰金」（此為侵害
    國家法益之犯罪，自訴人非屬刑事訴訟法第三百十九條第一項所稱之犯罪被害人
    ，亦不得提起自訴，最高法院著有八十八年台上字第四五四號判決足參）、得提
    起自訴之刑法第三百三十九條第一項之詐欺取財罪，其法定本刑為「五年以下有
    期徒刑、拘役或科或併科一千元（銀元）以下罰金」均為重。則自訴人就前開具
    有裁判上一罪關係之各罪，除就前開偽造有價證券罪及銀行法第一百二十五條第
    一項之罪本不得提起自訴外，依刑事訴訟法第三百十九條第二項但書之規定，就
    刑法第三百三十九條第一項之罪，亦不得提起自訴。
四、至於台灣高等法院八十七年度上訴字第四七九五號判決發回意旨，似認自訴人指
    訴被告涉犯銀行法、刑法詐欺取財及行使偽造有價證券之罪嫌部分，雖經本院前
    以八十三年度自字第一一○○號裁定自訴駁回後，自訴人不服提起抗告及再抗告
    ，遞經臺灣高等法院以八十五年度抗字第一○八號、最高法院以八十六年台抗字
    第三六號裁定駁回而確定，惟就其指訴被告涉犯偽造有價證券罪嫌部分，未見發
    回前之本院八十七年度自更（一）字第一號判決說明，並敘明其所憑之依據，因
    而發回本院，然自訴人就本件屬實質上或裁判上一罪之前開各罪，均不得提起自
    訴，已如前述，基於程序優先於實體之處理原則，本件應認自訴人不得提起自訴
    。此外，自訴人所指被告涉犯刑法第二百零一條第一項之偽造有價證券罪，依刑
    事訴訟法第三十一條第一項規定，固屬強制辯護之案件，然本件係依同法第三百
    四十三條準用同法第三百零七條不經言詞辯論判決之案件，自與前開同法第三十
    一條第一項規定之「審判中」未經選任辯護人者，審判長應指定公設辯護人不同
    ，是無該法條之適用（司法院《七四》廳刑一字第一八○號函復台灣高等法院台
    中分院法律問題研究意見參照）；均附此敘明。綜前所述，自訴人對於本件不得
    自訴之案件提起自訴，爰不經言詞辯論，逕為諭知不受理之判決。
據上論斷，應依刑事訴訟法第三百三十四條、第三百四十三條、第三百零七條，判決
如主文。
中      華      民      國    九十二    年      一      月    二十三    日
                                      臺灣臺北地方法院刑事第三庭
                                          法  官  劉  台  安
右正本證明與原本無異
如不服本判決應於送達後十日內向本院提出上訴狀
                                          書記官  張  汝  琪
中      華      民      國    九十二    年      一      月    二十八    日


司法院資訊處製作；財團法人民間司法改革基金會備份。
